臺灣桃園地方法院民事判決　　　　　　　　96年度訴字第25號
原　　　告　羅美如原名為劉羅.
訴訟代理人　康勝男律師
被　　　告　甲○○
訴訟代理人　邱國旺律師
　　　　　　林建平律師
上列當事人間清償債務事件，本院於民國96年10月31日言詞辯論
終結，判決如下：
    主      文
原告之訴及其假執行之聲請均駁回。
訴訟費用由原告負擔。
    事實及理由
一、本件原告主張：被告於民國81年10月12日因無法清償伊向地
    下錢莊所借之款項，致伊所有車牌號碼為KF-3688 號之賓士
    轎車（下稱系爭轎車）1 部遭地下錢莊所扣，伊乃請求原告
    代為清償借款，並贖回系爭轎車，伊除以系爭轎車供原告抵
    押外，同時以訴外人呂理南所簽發，付款人均為第一商業銀
    行大湳分行，發票日分別為民國82年4 月10日、同年6 月11
    日、同年6 月12日，票號依序為0000000 、0000000 、7364
    65號，面額則各自為新台幣（下同）1, 500,000元、816,00
    0 元、1,878.600 元，合計金額為4,194,600 元之支票3 紙
    （下稱系爭3 紙客票）交付原告作為上述借款之清償，並有
    伊簽立之借據2 紙為憑。然因系爭3 紙客票無法兌現，伊遂
    央求原告准予延至82年10月12日清償，伊並以現金清償部分
    借款，餘額3,550,590 元則以伊配偶李惠珍所簽發，付款人
    為新竹區中小企業銀行中山分行，發票日分別為82年9 月30
    日、同年9 月30日、同年10月10日，票號依序為1178、1179
    、1487號，面額則各自為1,347,300 元、1,347,300 元、85
    5,990 元之3 紙支票（下稱系爭3 紙支票）將系爭3 紙客票
    換回。詎系爭3 紙支票屆期提示仍遭拒絕付款。嗣經原告屢
    次催討，被告均置之不理，爰依消費借貸之法律關係，聲明
    請求被告應給付原告3,550,590 元，及自82年10月12日起至
    清償日止，按年息5 ％計算之利息，並陳明願供擔保請准宣
    告假執行。對於被告抗辯之陳述：（一）否認被告所稱伊交
    付系爭3 紙客票係為清償賭債及伊已將對原告之所有借款債
    務清償完畢等節，依民事訴訟法第277 條前段之規定，應由
    被告對此負舉證責任。況原告仍持有被告所簽立之上述2 紙
    借據及系爭3 紙支票，且上述2 紙借據之真正及被告尚欠原
    告300 多萬之事實，業經被告於鈞院96年2 月14日言詞辯論
    期日時自認在案，依民事訴訟法第279 條第1 項規定，原告
    已無庸再為舉證，被告事後再予以否認，即屬自認之撤銷，
    應受民事訴訟法第279 條第3 項之限制，原告已於鈞院96年
    3 月14日言詞辯論期日當庭表示不同意被告撤銷自認。（二
    ）上述借據載明「調現」，意即「調到現金」，倘被告未向
    原告借取現金，當無於系爭3 紙客票退票時以現金換回支票
    之理。又被告於系爭3 紙客票退票並為部分清償後，復交付
    系爭3 紙支票換回系爭3 紙客票，均符合消費借貸契約之要
    物性。另系爭3 紙客票均因存款不足退票，業經第一商業銀
    行大湳分行96年5 月9 日以（96）一湳字第11 3號函復鈞院
    在案，非如被告所述已兌現完畢。（三）被告一方面表示因
    訴外人劉興普及林三郎欠伊很多款項未還，剩下的300 多萬
    應由劉興普及林三郎給付，所以才拖了10幾年未還，另一方
    面又稱伊積欠原告之款項均已還清，前後顯有矛盾，實無足
    取。而林三郎及劉興普既未經原告同意為本件債務之承擔，
    原告自不得逕向劉興普及林三郎為任何請求。（四）依被告
    提出之證物所示，其上所載利息利率分別有月息3 分或2 分
    半，倘如被告所言此為賭債，自不可能加計利息，且利率亦
    不可能有所差別，足認被告辯稱兩造間僅有賭債未清一事並
    非實情。
二、被告則以：（一）伊因資金週轉之需要，曾於81年10月12日
    以系爭轎車為擔保向原告借款5,000,000 元，約定於82年1
    月12日清償，並由伊簽立借據1 紙為憑，同時伊另簽發本票
    1 紙作為還款之擔保。惟伊因屆期無力償還，兩造遂於82年
    1 月19日為還款之協議，由被告交付面額合計為5,347,000
    元之5 紙客票與原告，嗣該客票陸續兌現，上開5,000,000
    元之債務全數清償完畢，原告亦將供抵押之系爭轎車返還伊
    ，可證伊已將此部分借款清償完畢。（二）被告於81年間召
    集劉興普、林三郎等人擔任「六合彩賭博」組頭，而原告經
    劉興普、林三郎之介紹，自81年2 月至81年10月間以「寶嫂
    」之名義與被告等組頭對賭六合彩，每期結算輸贏賭資後再
    互為給付。嗣原告於81年9 月10日當期六合彩贏得6,377,51
    3 元，被告與劉興普、林三郎等人因無力償還該筆賭債，陸
    續以交付訴外人呂理南所簽發之客票或給付現金等方式清償
    ，因被告所交付之客票未能遵期兌現，被告遂分別於82年3
    月8 日、同年月17日、同年4 月10日與原告協議另行以交付
    客票之方式為之，被告係於82年4 月10日將系爭3 紙客票交
    付與原告。日後，被告又於82年6 月23日另行交付系爭3 紙
    支票與原告，並有原告簽立收據1 紙為憑，是原告目前所執
    有之系爭3 紙支票，均係被告為清償賭債而交付之票據，因
    賭博行為係違反公序良俗及法令禁止規定之行為，依民法第
    71、72條規定無效，自始當然確定不生效力，故不生債之關
    係。易言之，賭債非屬債務，贏家無請求賭債之權利，輸家
    亦無清償賭債之義務。又簽發支票為間接給付賭債，發票人
    得拒絕履行。本件被告以原因關係不存在作為抗辯拒絕履行
    。況被告為了上開賭債曾給付原告300 餘萬元，剩餘賭債理
    應由其餘2 位組頭劉興普、林三郎給付，故被告亦無積欠原
    告任何債務。（三）原告迄未就兩造間消費借貸契約及延期
    清償之合意、借款如何交付、原告代被告清償地下錢莊之金
    額及經過情形、系爭轎車擔保之主債務數額、系爭3 紙客票
    與本件借款之關連性等節舉證以實其說，況一般借款之金額
    多為整數，本件原告主張被告向其借款之數額與常理有違，
    足見原告所述並非事實。（四）縱認原告主張兩造間有消費
    借貸關係乙節屬實，然原告既已自認將系爭3 紙客票及系爭
    轎車返還被告，足見系爭3 紙客票退票後，雙方已經達成和
    解，即原告同意被告部分清償，其餘之債權則因原告拋棄而
    消滅，依民法第73 6條、第737 條、第308 條、第325 條第
    3 項規定，兩造間原有消費借貸關係亦隨之消滅。況原告並
    未提出上述借據原本證明其權利，且系爭3 紙客票之總額與
    本件原告請求之借款金額亦不相符。綜上，原告之訴為無理
    由等語，資為抗辯。並聲明請求（一）駁回原告之訴及其假
    執行之聲請。（二）如受不利之判決，願供擔保請准宣告免
    假執行。
三、按當事人主張有利於己之事實者，就其事實有舉證之責任，
    民事訴訟法第277 條前段定有明文。次按民事訴訟如係由原
　  告主張權利者，應先由原告負舉證之責，若原告先不能舉證
    ，以證實自己主張之事實為真實，則被告就其抗辯事實即令
    不能舉證，或其所舉證據尚有疵累，亦應駁回原告之請求，
    此有最高法院17年上字第917 號及43年台上字第377 號判例
    意旨可參。本件原告主張被告於81年10月12日因無法清償伊
    向地下錢莊所借之款項，致伊所有之系爭轎車遭地下錢莊所
    扣，伊乃請求原告代為清償借款並贖回系爭轎車，之後伊除
    以系爭轎車供原告抵押外，同時以呂理南所簽發之系爭3 紙
    客票作為上述借款之清償。嗣因系爭3 紙客票無法兌現，被
    告遂央求原告准予延至82年10月12日清償，伊並以現金清償
    部分借款，餘額3,550,590 元則以伊配偶李惠珍所簽發之系
    爭3 紙支票將系爭3 紙客票換回，然系爭3 紙支票經提示後
    仍未能兌現，故其依消費借貸之法律關係，請求被告清償系
    爭3 紙支票所示之借款債務等語。被告固承認有以系爭轎車
    為擔保向原告借款，然否認該次借款與系爭3 紙支票有何關
    連性，並以前詞置辯。因原告主張被告交付其系爭3 紙支票
    源自於兩造間之消費借貸關係，則原告自須就此部分消費借
    貸關係發生所須具備之特別要件即金錢之交付及借貸意思表
    示互相一致負舉證之責任。
四、按民事訴訟法第279 條第1 項所規定之「自認」，必須當事
    人對於他造主張不利於己之事實，在訴訟上承認其為真實或
    積極而明確的表示「不爭執」始足稱之，此與同法第280 條
    第1 項所規定之「視同自認」，係指當事人對於他造主張之
    事實，於言詞辯論時，消極的不表示意見或不陳述真否意見
    之「不爭執」，法律擬制其為「自認」，該當事人得因他項
    陳述而可認為爭執之情形未盡相同，此有最高法院95年度台
    上字第2093號判決意旨可參。原告主張上述2 紙借據之真正
    及被告尚欠其300 多萬元之事實，業經被告於本院96年2 月
    14日言詞辯論期日時自認在案，其已無庸再為舉證，被告事
    後再予以否認，即屬自認之撤銷，應受民事訴訟法第279 條
    第3 項之限制，而其已當庭表示不同意被告撤銷自認云云。
    經查，被告於本院96年2 月14日言詞辯論期日時先辯稱：「
    三百五十五萬多應該是賭博的錢，我算是輸他六百多萬。我
    向原告簽賭六合彩，他堂弟就是劉興普，我當時應給付他六
    百多萬元，我付了一、兩百萬元後，我說剩下的應由原告的
    堂弟劉興普付，不然就是林三郎給付，因為我們是股東，我
    們三人是組頭，原告也是組頭，原告去招攬客人收牌交給我
    ，輸了以後，我認為剩下的餘款應由另二人付，他們當時說
    要我先簽立票，以後再給我錢，但是之後都沒有給我錢。我
    認為沒有欠原告錢」等語，復辯稱：「我當時既然將賓士車
    給他抵押，若是他沒有拿到錢，賓士車怎麼會還給我。賓士
    車我已經拿回來，而且已經賣掉了。我欠他的錢已經都還了
    。九月三十日我開五張票給原告，總共六百多萬，票有兩張
    過，三張沒有過，我心裡知道。三張本來就應由組頭三人負
    擔。我原本不認識原告，是原告的堂弟介紹給我，我為了此
    事傾家蕩產，還被關，我向原告說我該給他的已經都給了，
    現在我已經沒有錢。林三郎及劉興普還欠我很多錢，我說剩
    下的三百多萬元可否由他們來付，所以本件才拖了十幾年。
    我賓士車之前的確有抵押給他，還錢後原告把車還給我，我
    再把車又賣掉去還錢」等語。對照被告前後所述之內容，可
    知被告自始即表明系爭3 紙支票之原因關係為賭債，而非消
    費借貸關係。又被告於該次言詞辯論期日僅承認伊曾將系爭
    轎車交付原告作為某項債務之擔保，伊亦未言明系爭3 紙支
    票與系爭轎車所擔保之該筆債務係屬同一，綜上，被告於該
    次言詞辯論期日顯已對原告所陳稱系爭3 紙支票係要清償被
    告積欠其之借款債務等節有所爭執，揆諸上開說明，被告所
    為並未符合民事訴訟法第279 條第1 項所謂「自認」之要件
    ，是原告主張被告已自認系爭3 紙支票所示之借款債務，其
    毋庸再負舉證之責云云，即非可採。
五、被告固坦承有以系爭轎車向原告借款一事，且有被告簽立之
    借據1 紙在卷可憑，惟被告抗辯系爭3 紙客票與系爭轎車所
    擔保之借款無關等語。經查，前揭借據（下稱甲借據）記載
    略以：茲向劉羅美玉借款，用賓士500 KF-3688 一部抵押等
    語，其上均未提及被告另有提供系爭3 紙客票與原告作為該
    筆借款之清償。又甲借據之末端載明：借款人甲○○，並註
    記製作該借據之日期為81年10月12日，顯見該借據所填寫之
    內容已屬完整，且未再引用其他借據作為補充。次查，依原
    告提出由被告所書寫之另紙借據（下稱乙借據）觀之，其上
    記載略以：調現因付客票給劉羅雪玉女士三張票如下桃園
    第一銀行，金額$0000000　0/10桃園第一銀行，金額$000
    000 0/11桃園第一銀行，金額$0000000 0/12 以上三張（
    即系爭3 紙客票）要如當日退票隔天換現金無誤等語，因乙
    借據中並未說明與甲借據有何關聯性，且乙借據上不僅未有
    製作日期之記載，在被告簽名之上方亦未標明「借款人」字
    樣，顯與甲借據有諸多不同之處，自難認定兩紙借據所示之
    債務係屬同一，是被告之前開抗辯，應屬可採。
六、再者，原告主張其係因代被告向地下錢莊清償債務，被告始
    交付其系爭3 紙客票作為清償，嗣因被告央求其准予延後清
    償，被告才又另行交付系爭3 紙支票換回系爭3 紙客票云云
    ，被告固不否認系爭3 紙支票係為了向原告換回系爭3 紙客
    票之事實，惟辯稱系爭3 紙客票及支票均係在清償伊對原告
    所負之賭債等語。經查，乙借據上雖有記載「調現」字樣，
    然因該借據上並未載明借貸之數額及借款應如何交付等細節
    ，則兩造間是否已有成立消費借貸之合意尚非無疑。又被告
    否認有委請原告代償地下錢莊債務或以系爭3 紙客票向原告
    借得任何借款，原告即應就被告持系爭3 紙客票向其借貸之
    款項已交由被告受領完畢，或依被告指示向地下錢莊清償完
    畢等節負舉證責任。然查，原告於本院審理中自承除了系爭
    3 紙客票、支票及兩紙借據外，沒有其他證據可資證明其代
    被告向地下錢莊清償債務等語（參見本院96年10月31日言詞
    辯論筆錄），因甲借據所示之借款債務與系爭3 紙客票無關
    ，已如前述，且乙借據及系爭3 紙客票均無法證明兩造間有
    借貸意思表示合致及借款交付之事實，而被告以系爭3 紙支
    票向原告換回系爭3 紙客票之行為，亦不足以推認被告將系
    爭3 紙客票交付原告之初即意在借款。從而，原告主張其取
    得之系爭3 紙支票係源自於兩造間之消費借貸關係云云，委
    無可採。
七、綜上所述，本件原告未能舉證證明兩造間就系爭3 紙支票確
    有消費借貸關係存在，是原告之主張並不可採，其以消費借
    貸之法律關係為原因事實，請求被告給付原告3,550,590 元
    ，及自82年10月12日起至清償日止，按年息5 ％計算之利息
    ，為無理由，應予駁回。原告之訴既經駁回，其假執行之聲
    請即失所附麗，亦應一併駁回之。
八、本件事證已臻明確，兩造其餘主張陳述及所提之證據，經審
    酌後，於本件判決結果無影響，爰不逐一論述，附此敘明。
九、據上論斷，本件原告之訴為無理由，依民事訴訟法第78條，
    判決如主文。
中　　華　　民　　國　　96　　年　　11　　月　　23　　日
                  民事第一庭  法　官　林哲賢
上為正本係照原本作成。
如對本判決上訴，須於判決送達後20日內向本院提出上訴狀。
中　　華　　民　　國　　96　　年　　11　　月　　23　　日
                              書記官  游  誼
